【裁判字號】    95,判,1032
【裁判日期】    950706
【裁判案由】    商標異議
【裁判全文】
最  高  行  政  法  院  判  決
                                     95年度判字第01032號
上  訴  人  甲○○
被 上訴 人  經濟部智慧財產局
代  表  人  蔡練生
參  加  人  南僑（泰國）有限公司
代  表  人  乙○○
訴訟代理人  劉法正律師
            楊祺雄律師
上列當事人間因商標異議事件，上訴人對於中華民國93年11月30
日臺北高等行政法院92年度訴字第2491號判決，提起上訴。本院
判決如下：
    主  文
上訴駁回。
上訴審訴訟費用由上訴人負擔。
    理  由
一、本件上訴人主張：參加人於民國91年1月29日以「Rice Crac
    ks及圖」商標（下稱系爭商標），指定使用於當時商標法施
    行細則第49條所定商品及服務分類表第30類之糖果、米果、
    餅乾、穀製點心片、巧果、脆餅、土司、蛋糕、麵包、漢堡
    、冷凍麵糰、粥、飯、速食麵、麵條、春捲皮、鬆餅、薄鬆
    餅商品，向被上訴人申請註冊，經其審查准列為審定第0000
    000號商標。本件原判決採被上訴人及參加人以系爭商標強
    調商品口感之隱喻性、暗示性、暗示文字之說，該說法並無
    法律上依據。原審法院捨棄適用商標法，逕以上訴人未考量
    系爭商標外觀之放射狀光芒及「Rice」字樣業經聲明不專用
    為由，駁回上訴人之訴。持法以論，外觀之放射狀光芒並不
    影響其文字為商品說明之真實性；而「Rice」字樣聲明不專
    用亦不改變其商標整體使用，為商品說明之實。原判決明顯
    違法。為此，請撤銷訴願決定及原處分。
二、參加人則以：(一)、上訴人主張系爭商標之審定應予撤銷，首
    應就「Rice Crackers」係米餅之英文通用名稱乙節，善盡
    其舉證責任。惟上訴人僅以英文之米餅名稱為「Rice Crack
    ers」乃稍具英文能力之人皆知之事等語為由，未提供相關
    證據證明「Rice Crackers」即為米餅產品，業界以之作為
    英文通用名稱之事實。從而，上訴人指摘原審就本件系爭商
    標「Rice Cracks及圖」與米餅英文名稱「Rice Crackers」
    字樣極度近似，顯襲用米餅之英文通用名稱，進而主張原判
    決未附理由而判決，有判決不附理由之違法，殊非的當。(二)
    、被上訴人所憑以作成原處分之最重要依據，除認為「Rice
    Crackers」指定使用於米果、餅乾等商品，充其量係以該米
    碎裂聲強調其商品具有之口感，為一隱喻性之創用詞外，系
    爭商標圖樣上外文「Rice Cracks」係經過設計，並結合有
    一爆裂狀圖形，其圖樣整體予人之印象尚非米餅商品或其指
    定商品品質之直接說明，故系爭商標之申請註冊自無前開商
    標法第37條第10款規定之適用，至臻明確。(三)、系爭「Rice
    Cracks及圖」商標圖樣中，外文「Rice Cracks部份乃參加
    人獨創之文字組合，並非一般人所熟知或字典固有之字詞語
    句，更非業界通用之名稱，具與指定使用之「米果、穀製點
    心片．．．」等商品關係密切之「Rice」乙字，業經參加人
    聲明不在專用之內。而「Cracks」於字典所載之涵義多達40
    餘種，「碎裂聲、啪聲」僅為其一而已，「Rice  Cracks」
    實係參加人匠心獨具所創用之組合詞，並無法直接明顯地傳
    達有關指定商品的特性、功能、品質或成分之概念予消費者
    ，消費者仍需運用諸多的想像力，才能從商標直接獲得商品
    之品質、成分、特性之訊息；「Rice  Cracks」更非同業所
    通用之名稱，「Rice  Cracks」充其量僅為隱喻性文字，並
    非直接而明顯的表示方式。尤其，系爭商標圖樣整體業經設
    計，外觀特殊而醒目，予人之印象自非指定商品之說明文字
    ，消費者亦得以據此辨識系爭商標所表彰之商品為參加人所
    產製無疑。綜上，以商標註冊實務觀之，此種隱喻概念之文
    字型態作為商標圖樣申准註冊者，已屬普通習見，消費者於
    反履觀看之餘，辨識能力相對地提高，自能據此區辨商品來
    源為何，詎上訴人再執前詞，未就系爭商標「Rice  Cracks
    」乙詞，依社會一般通念，為米餅商品或其指定商品功用、
    品質等事項或商品本身之說明或與商品功能、品質及商品本
    身之說明有密切關聯乙節為舉證，逕自任意指摘原判決違法
    失當，顯無足採等語，資為抗辯。
三、原審斟酌全辯論意旨及調查證據之結果，以：系爭商標係由
    外文「Rice」及「Cracks」之文字設計及狀似爆裂或外射光
    芒之圖形組成。其中商標圖樣上之外文「Rice」及「Cracks
    」固分別有米及碎裂聲、啪聲等意思，惟上開外文「Rice」
    業經系爭商標聲明不專用，系爭商標另有放射光芒之爆裂狀
    圖形為背景設計圖，系爭商標整體觀之，其予人之印象尚非
    米餅商品或其指定商品品質之直接說明，系爭商標指定使用
    於米果、餅乾等商品，充其量係以該米之碎裂聲強調其商品
    所具有之口感，應屬一隱喻性或暗示性之創用詞。上訴人主
    張「Rice Cracks」強調此等商品具有之口感，即在表示米
    果、餅乾等商品之品質、名稱等說明一節，並未參酌系爭商
    標尚有放射光芒之爆裂狀圖形之事實，上訴人上開主張，尚
    非可採。從而，被上訴人認系爭商標之註冊並無前揭商標法
    第37條第10款規定之適用，而為異議不成立之處分，於法尚
    無不合。訴願決定予以維持，亦屬妥適。上訴人主張前詞，
    請求撤銷訴願決定及原處分，並命被上訴人就系爭商標應為
    異議成立之處分，為無理由，應予駁回。
四、本院按商標圖樣上之文字、圖形、記號或其聯合式，係表示
    申請註冊商標所使用商品之形狀、品質、功用、通用名稱或
    其他說明者，不得申請註冊，為系爭商標審定時商標法第37
    條第10款所明定。所謂「商品之說明」，係指商標圖樣之文
    字、圖形、記號或其聯合式，依社會一般通念，如為商品本
    身之說明或與商品本身之說明有密切關連者，始有該款不得
    申請註冊之適用。本件參加人於民國91年1月29日以「Rice
    Cracks及圖」商標（下稱系爭商標），指定使用於當時商標
    法施行細則第49條所定商品及服務分類表第30類之糖果、米
    果、餅乾、穀製點心片、巧果、脆餅、土司、蛋糕、麵包、
    漢堡、冷凍麵糰、粥、飯、速食麵、麵條、春捲皮、鬆餅、
    薄鬆餅商品，向被上訴人申請註冊，經其審查准列為審定第
    0000000號商標，嗣上訴人以該商標有違審定時商標法第37
    條第10款之規定，對之提起異議，經被上訴人審查以92年1
    月28日（92）智商0810字第9280036850號發文之中台異字第
    911483號審定書為異議不成立之處分，上訴人不服，循序提
    起本件行政訴訟。查系爭商標係因外文「Rice」「Cracks」
    之文字設計及狀似爆裂或外射光芒之圖形組成。其中商標圖
    樣上之外文「Rice」及「Cracks」固分別有米及碎裂聲、啪
    聲等意思，惟「Rice」之外文文字業經該系爭商標專用權人
    聲明不專用，而系爭商標除文字外，尚有放射光芒之爆裂狀
    圖形為背景設計圖，就系爭商標之整體觀之，其予人之印象
    尚非米餅商品或其指定商品品質之直接說明，又系爭商標指
    定使用於米果、餅乾等商品，亦僅係以該米之碎裂聲強調其
    商品所具有之口感，應屬一隱喻性或暗示性之創用詞，是系
    爭商標自無違行為時商標法第37條第10款之規定，被上訴人
    為異議不成立之處分，訴願決定予以維持，均無不合，原判
    決因而併予維持，並駁回上訴人在原審之訴，經核於法尚無
    違誤。上訴意旨略謂：系爭商標外觀之放射狀光芒並不影響
    其文字為商品說明之真實性，「Rice」字樣縱經聲明不專用
    亦不改變其商標整體使用為商品說明之本質；原判決以系爭
    商標為強調商品口感之隱喻性、暗示性文字，並無法律上依
    據云云。惟查系爭商標圖樣，就其整體設計而言，外觀特殊
    而醒目，予人之表面印象，難謂指定商品之說明文字，而外
    文部分之「Rice Cracks」亦無法直接明顯地傳達有關指定
    商品之特性、功能、品質或成分之概念予消費者，原判決維
    持被上訴人所為異議不成立之處分及訴願決定，於法既無違
    誤，上訴論旨就原審取捨證據、認定事實任加指摘，自無可
    採，其據以聲明廢棄原判決，難認有理由，應予駁回。
據上論結，本件上訴為無理由，爰依行政訴訟法第255條第1項、
第98條第3項前段，判決如主文。
中    華    民    國    95    年    7     月    6     日
                  第一庭審判長法  官  葉  振  權
                              法  官  陳  秀  美
                              法  官  劉  鑫  楨
                              法  官  梁  松  雄
                              法  官  劉  介  中
以  上  正  本  證  明  與  原  本  無  異
中    華    民    國    95    年    7     月    7     日
                              書記官  郭  育  玎


司法院資訊處製作；財團法人民間司法改革基金會備份。
